臺灣高等法院民事判決
                                    108年度上易字第766號
上  訴  人  江國富  
訴訟代理人  詹淳淇律師
被 上訴 人  黃東隆  
            羅棟宇  
            羅慧鈺  
            羅嘉雯  
兼  共  同
訴訟代理人  羅棟守  
上列當事人間請求拆屋還地事件，上訴人對於中華民國108年3月
29日臺灣桃園地方法院107年度訴字第986號第一審判決提起上訴
，並追加備位之訴，本院於109年6月3日言詞辯論終結，判決如
下：
    主  文
上訴及追加之訴均駁回。
第二審及追加之訴訴訟費用由上訴人負擔。
    事實及理由
一、請求之基礎事實同一者，得於第二審為訴之追加，此觀民事
    訴訟法第446條第1項、第255條第1項第2款規定自明。上訴
    人於本院追加備位之訴，所主張之事實核與原訴基礎事實同
    一，應予准許。
二、上訴人起訴主張：伊為桃園市○○區○○段000地號土地之共有
    人，應有部分30分之2。被上訴人未經同意，擅於該土地如
    原判決附圖（下稱附圖）編號A所示面積30平方公尺部分（
    下稱系爭土地），拆除原有土竹造建物後，重建水泥磚牆建
    物（下稱系爭建物），而無權占有系爭土地，受有相當於租
    金之不當得利，致伊受有損害等情。爰依民法第767條第1項
    前段、中段、第821條、第179條或第184條第1項前段規定，
    求為命被上訴人拆除系爭建物，返還系爭土地予伊及其他共
    有人全體，並給付伊新臺幣（下同）3680元，及加計自起訴
    狀繕本送達翌日起算法定遲延利息，暨自起訴狀繕本送達翌
    日起至返還系爭土地之日止按月給付伊61元（以下合稱原審
    聲明）之判決，並願供擔保，聲請宣告假執行（原審為上訴
    人敗訴之判決，其提起上訴）。上訴聲明：㈠原判決廢棄；㈡
    改判如原審聲明所示。並於本院主張：如認系爭土地受託管
    理人祭祀公業法人桃園市江如洋公（下稱系爭公業）曾出具
    土地使用權同意書（下稱系爭同意書），同意被上訴人之父
    羅萬金使用系爭土地，亦係基於使用借貸法律關係。因系爭
    建物超出該同意書同意興建之範圍，且借用人羅萬金已死亡
    ，系爭公業已依民法第472條第2款、第4款規定，於民國108
    年9月27日終止該使用借貸關係；再退步言，倘認兩造間就
    系爭土地成立租賃關係，則系爭建物已超過固定資產耐用年
    數35年上限，系爭公業亦依土地法第103條第1款規定，於10
    8年10月18日終止該租約。經終止後，被上訴人仍屬無權占
    有系爭土地。爰追加備位之訴，依民法第767 條第1 項前段
    、中段、第821條、第179條規定，求為命被上訴人拆除系爭
    建物，返還占用之土地予伊及其他共有人全體，並自108年1
    0月18日起至返還系爭土地之日止按月給付伊61元之判決。
三、被上訴人則以：系爭建物係羅萬金於64年間所興建，已取得
    原土地所有人出具系爭同意書，同意使用，並經桃園縣政府
    准予核發建築執照，且系爭公業歷屆管理人均向羅萬金收取
    租金，系爭建物有合法占有系爭土地之權源，伊繼承羅萬金
    之權利，上訴人訴請拆屋還地及返還不當得利均無理由等語
    ，資為抗辯。答辯聲明：上訴及追加之訴均駁回。
四、上訴人為系爭土地之共有人，應有部分為30分之2，該土地
    委託系爭公業管理，其上原有土竹造房屋，嗣經拆除而由羅
    萬金於原址出資興建未辦理建物第一次所有權登記之系爭建
    物，羅萬金業於101年9月13日死亡，被上訴人為其繼承人等
    事實，為兩造所不爭執（見原審卷第53、114頁、本院卷第6
    5、103、375頁），並有土地登記謄本、房屋稅籍證明書、
    現場照片、戶籍謄本及繼承系統表可稽（見原審卷第5 至15
    、28至37、94至101頁），堪信為真正。上訴人請求拆屋還
    地並給付不當得利，為被上訴人以上開情詞所拒，茲就爭點
    分別論述如下：
（一）羅萬金興建系爭建物占有系爭土地，係基於租賃關係，被
      上訴人繼承該法律關係繼續占有系爭土地，非無權占有。
　　⒈系爭土地共有人將該土地委由系爭公業管理，該土地原有
      土竹造房屋坐落其上，已如前述。系爭公業前管理人江有
      明於64年9月間出具系爭同意書，表明同意羅萬金在系爭
      土地改建建築物之旨，羅萬金即於同月份向大溪鎮公所申
      請改建，並獲改制前桃園縣政府建設局核發建造執照等節
      ，有系爭同意書（見原審卷第44頁）及建造執照申請書、
      建造執照（以下各稱系爭執照申請書、建造執照；見原審
      卷第45至47頁）可稽。該公業先後任管理人江有明、江宗
      煥，並於101年間羅萬金死亡前，陸續向羅萬金收取系爭
      土地每年租金2000元，期間逾25年以上之事實，亦有上訴
      人不爭執真正之收據可考（見原審卷第48至49、本院卷第
      125至137、157、335至345頁）。
　　⒉衡諸事理，系爭建物坐落該址逾25年，獨占土地而排除系
      爭公業之管理支配，該公業倘未出租系爭土地予羅萬金興
      建系爭建物，豈有不要求拆屋還地反而逐年收取土地租金
      之理。再參諸上訴人於102年間寄送被上訴人羅棟守之存
      證信函，亦記載系爭土地出租予羅萬金等詞（見原審卷第
      123頁）；證人即系爭公業現任管理人江衍勛證稱：系爭
      公業前管理人讓羅萬金使用系爭土地直到101年間過世為
      止（見本院卷第100頁）；羅棟守所陳：101年間，系爭公
      業新管理人要求租金提高為每月2000元各等語（見本院卷
      第101頁）以觀，益徵系爭公業確將土地出租羅萬金興建
      系爭建物使用，可以確定。基此，被上訴人辯稱：羅萬金
      興建系爭建物占有系爭土地，係基於租地建屋之法律關係
      等語，自可採信。又被上訴人為羅萬金之繼承人，依民法
      第1148條第1項本文規定，繼承該租賃法律關係，則被上
      訴人以系爭建物繼續占有系爭土地，乃屬有權占有，足堪
      認定。
　　⒊上訴人雖謂：系爭土地當地租金行情至少「每月」2000元
      ，系爭公業向羅萬金收取「每年」2000元只是地價稅補貼
      ，且羅萬金自64年興建系爭房屋至72年間未付分文，其死
      亡後，系爭公業未繼續收取該金額，可見非屬租金云云。
      惟依上開收據均載明收取之金額為「厝地租金」；上訴人
      102年寄送羅棟守之存證信函亦載稱「…自台端父親過世後
      ，即未再向台端收取租金…」等語（見原審卷第123頁）以
      察，顯見江有明、江宗煥向羅萬金收取者，確為土地租金
      甚明。縱其金額低於當地行情，然租金為當事人個別議約
      事項，未必遵循一般行情，不能僅因行情較高即無視上開
      收據、存證信函明載收取「租金」之事實，遽為相異之認
      定。至上訴人稱2000元係地價稅補貼云云，並未舉證以實
      其說，所為計算亦屬拼湊之詞，並非可採。而羅萬金於64
      年至72年間有無按年繳納租金2000元，乃遠年舊事，不易
      舉證，應依民事訴訟法第277條但書規定，降低被上訴人
      舉證之證明度。被上訴人已提出73年至101年間絕大部分
      收據載明收取「厝地租金」，與上訴人於上開存證函自陳
      「系爭土地出租予羅萬金」等語相符，均如前述，本於經
      驗法則推論，並降低被上訴人證明度之要求，亦非不可認
      定64年至72年間羅萬金有繳納租金之事實。又羅萬金死亡
      後，系爭公業未繼續收取租金，係因要求調高租金未果，
      開始與被上訴人爭訟等情，業據羅棟守陳明在卷（見本院
      卷第101頁），核與上訴人所陳「102年時上訴人確實有告
      過一次」等語（見本院卷第185頁）亦相符合，自不能逕
      以系爭公業於羅萬金死亡後未繼續收款，反推前所收取者
      均非租金。職是，上訴人上詞否認羅萬金繳納租金之事實
      ，並不可採。至系爭土地租金以每年2000元計算是否過低
      而得請求法院增加給付，乃別一問題，不影響上開事實之
      認定。
　　⒋上訴人另稱：系爭同意書、執照申請書、建造執照均非真
      正，縱為真正，亦屬江有明未獲授權所出具，其個人同意
      不能拘束系爭土地共有人云云。然文書如經他造否認，固
      應由舉證人證明其真正，但如係遠年舊物，另行舉證實有
      困難者，法院非不得依經驗法則，並斟酌全辯論意旨，以
      判斷其真偽。系爭同意書、執照申請書、建造執照，固經
      桃園市政府建築管理處、大溪區公所分別函覆：查無發照
      紀錄（見本院卷第201、243頁）。惟自其函文分別表明「
      75年實施地籍套繪前是否曾核發該建築許可，因無資料可
      供查核」、「本公所建管資料尚未建置完成，本案僅就現
      存資料查詢」等詞以察，可知該函文並非根據檢索全部完
      整資料之所得，據以查復，本難逕採為認定事實之基礎。
      況被上訴人提出上開租金收據，就系爭公業將系爭土地出
      租羅萬金興建系爭建物之事實，已為相當之證明，本於經
      驗法則，足可推知系爭公業有一併出具系爭同意書供羅萬
      金申請建造執照，以實現租賃目的之高度可能性。且各該
      文書紙質泛黃，肉眼觀察應屬陳舊紙本，亦經本院勘驗明
      確，載明筆錄（見本院卷第282頁）。綜此以觀，可認被
      上訴人已就系爭同意書、執照申請書、建造執照之真正，
      提出適當之證明。而出具系爭同意書之江有明是否獲共有
      人或系爭公業派下全員授權之待證事實，年代久遠，相關
      當事人江有明、江宗煥、羅金萬亦已死亡（見本院卷第16
      6頁），難以查考，客觀上舉證有相當困難，尤以此項事
      實乃系爭土地共有人內部，或系爭公業內部間之決議內容
      ，被上訴人非共有人、派下員，無從查探，要求其對此內
      部事實負舉證之責，顯屬過苛。依民事訴訟法第277條但
      書規定，亦應減低被上訴人之證明度。被上訴人既已證明
      上訴人長年任由代管土地之系爭公業，以管理人名義向被
      上訴人收租之事實，且未有事證顯示上訴人等土地共有人
      曾反對或爭執該管理人之收租代理權。基此，亦足認江有
      明係經授權出具系爭同意書。而系爭公業既受共有人之託
      管理系爭土地，自有權代理共有人與羅萬金成立租賃契約
      ，上訴人謂江有明未獲授權，所出具之系爭同意書不能拘
      束土地共有人云云，亦非可取，
　　⒌上訴人又謂：羅萬金基於系爭同意書占有系爭土地，係成
      立使用借貸關係，因系爭同意書同意之面積為16.85平方
      公尺，系爭建物占地面積則為30平方公尺，羅萬金已違反
      借貸約定，且其已死亡，符合民法第472條第2款、第4款
      終止使用借貸之法定事由，業經系爭公業發函對被上訴人
      終止該使用借貸契約，被上訴人仍屬無權占有云云。然羅
      萬金興建系爭建物占有系爭土地係基於租賃關係，業經認
      定如前，上訴人指為使用借貸並據以依上開民法規定為終
      止使用借貸之表示，顯無所附麗，被上訴人自不因此喪失
      其占有系爭土地之權利。
　　⒍上訴人復稱：系爭建物超過固定資產耐用年數35年上限，
      系爭公業已依土地法第103條第1款規定，於108年10月18
      日終止該租約云云。惟上開土地法條款雖規定租用建築房
      屋之基地於契約年限屆滿時，出租人得收回之。但上訴人
      自承租用基地建築房屋契約，應解為定有租至房屋不堪使
      用為止之期限（見本院卷第154頁），此符合一般通念，
      應屬可採。而房屋是否不堪使用，應依具體個案客觀認定
      之，至財政部公告固定資產耐用年數表，僅為稅捐之目的
      ，提供營利事業攤提資產折舊之標準，不足憑為認定房屋
      不堪使用事實之依據。觀諸系爭房屋照片（見原審卷第13
      至15頁），屋況並無傾頹朽腐等殘破情形。兩造並稱該建
      物目前做神明廳祭拜使用（見本院卷第66、153、185頁）
      ，益徵並無不堪使用之情事。至系爭建物縱有樑柱補強，
      亦未逾通常使用維護之範圍，不得因有此修繕，即謂已達
      不堪使用。是以，系爭建物未達不堪使用年限，系爭土地
      訂立之租地建屋契約年限並未屆至，可以認定。準此，系
      爭公業依上開土地法條款，終止被上訴人之租約，收回系
      爭土地，即屬無據。被上訴人本於租賃關係占有系爭土地
      之權源，不受影響。
（二）上訴人請求被上訴人拆屋還地及返還相當於租金之不當得
      利，並無理由。
　　⒈所有人對於無權占有其所有物者，得請求返還之；對於妨
      害其所有權者，得請求除去之；各共有人對於第三人，得
      就共有物之全部為本於所有權之請求，並得為共有人全體
      之利益請求回復共有物；因故意或過失不法侵害他人權利
      者，應負損害賠償責任；無法律上之原因而受利益，致他
      人受損害者，應返還其利益，固分別為民法第767條第1 
      項前段、中段、第821條、第184條第1項前段、第179條所
      明定。但以自己之土地被占有為原因，依上開規定為請求
      ，須該占有欠缺法律上權源，為無權占有，始足當之。
　　⒉羅萬金興建系爭房屋占有系爭土地，係基於租賃關係，為
      有權占有，所獲使用土地之利益亦具有法律上原因，並無
      上開規定之適用。被上訴人為羅萬金之繼承人，依民法第
      1148條第1項本文規定，概括承受該占有權利，亦屬有權
      占有而無上開規定之適用。是以，上訴人依上開規定請求
      被上訴人拆屋還地及返還相當於租金之不當得利，均屬無
      據。
五、綜上所述，上訴人依民法第767條第1項前段、中段、第821 
    條、第179條規定，求為如其原審聲明所示之判決，及附供
    擔保為條件之假執行宣告，核屬無據，不應准許。原審為上
    訴人敗訴之判決，並無違誤。上訴意旨指摘原判決不當，求
    予廢棄改判，為無理由，應駁回其上訴。上訴人追加備位之
    訴，主張使用借貸或租賃關係終止，依相同規定，求為命被
    上訴人拆除系爭建物，返還占用之土地予伊及其他共有人全
    體，並自108年10月18日起至返還系爭土地之日止按月給付
    伊61元之判決，亦屬無據，應併予駁回。
六、本件事證已臻明確，兩造其餘主張陳述及所提之證據，經審
    酌後認為均不足以影響本判決之結果，爰不逐一論列，併此
    敘明。
七、據上論結，本件上訴及追加之訴均無理由，依民事訴訟法第
    449條第1項、第78條，判決如主文。
中　　華　　民　　國　　109 　年　　6 　　月　　17　　日
　　　　　　　  　　民事第十六庭　　　　　　　　　      
                        審判長法  官  朱耀平
                              法  官  邱育佩
                              法  官  黃明發
正本係照原本作成。
不得上訴。
中　　華　　民　　國　　109 　年　　6 　　月　　18　　日

    　　　　　　　　　　　　　書記官  康翠真